臺灣高等法院臺南分院民事裁定　94年度抗字第277號
抗告人　東盟開發實業股份有限公司
代理人　李 合 法　律師
　　　　趙 培 皓　律師
相對人　甲 ○ ○
　　　　送達代收人　乙○○
　　　　　　　　　　　　　　　.
上列抗告人與相對人間因聲請假處分事件，抗告人對於中華民國
94年1月21日臺灣臺南地方法院所為裁定（94年度裁全字第28號
）提起抗告，本院裁定如下：
    主  文
抗告駁回。
抗告程序費用由抗告人負擔。
    理  由
一、按債權人就金錢以外之請求，因請求標的之現狀變更，有日
    後不能強制執行，或甚難強制執行之虞，欲保全強制執行者
    ，得聲請假處分；又，當事人於爭執之法律關係，為免防止
    發生重大之損害、避免急迫之危險或有其他相類之情形而有
    必要時，亦得聲請為定暫時狀態之處分，民事訴訟法第532
    條、第538條第1項分別定有明文。又民事訴訟法第538條所
    謂有定暫時狀態之必要，係指因避免重大或顯著之損害，或
    防範急迫之強暴等情事，有就爭執之法律關係定暫時狀態之
    必要者而言，如債權人就聲請假處分所欲避免之損害遠大於
    債務人因假處分所受之損害者，即屬因避免重大或顯著之損
    害而有定暫時狀態之必要，債權人非不得聲請定暫時狀態之
    假處分。而勞工多為經濟上之弱者，工資收入恒為其一家生
    計所繫，一旦遭受解僱，經濟來源中斷，生活即陷於困境。
    且依勞工保險條例第11條規定，保險效力亦告停止，其所受
    損害要難謂非重大。倘受解僱勞工，身兼產業工會常務理事
    或職工福利委員會委員，若不准其就勞動契約關係為定暫時
    狀態之假處分，該身分亦將因解僱而自動消失，影響更為重
    大，且非金錢所能彌補。反觀雇主因定暫時狀態之假處分，
    雖受有須暫為給付工資之損害，但顯較勞工就聲請該假處分
    所欲避免之損害為小，自難謂勞工不得聲請定暫時狀態之假
    處分（最高法院91年度台抗字第294號裁定參照）。又依同
    法第533條準用同法第526條第1、2項之規定，其請求及假處
    分之原因，應釋明之。前項釋明如有不足，而債權人陳明願
    供擔保或法院認為適當者，法院得定相當之擔保，命供擔保
    後為假處分；至於主張實體上之理由，是否正當，乃屬本案
    問題，非假扣押（假處分）裁判所能解決（最高法院61年度
    台抗字第589號判例、84年度台抗字第226號裁定參照）。
二、本件相對人在原法院聲請意旨略以：相對人自民國（下同）
    82年2月10日起，受雇於抗告人公司，因表現良好，深受同
    事信賴，因而在92年7月1日當選為台南縣東盟開發實業股份
    有限公司學甲廠產業工會之常務理事，任期從92年7月1日起
    至95年6月30日止共3年。詎抗告人於93年10月29日，竟未經
    預告逕依勞動基準法第11條第2款業務緊縮為由，口頭告知
    相對人即日起資遣（同日被通知資遣者尚有2名工會理事─
    王良進、李明霖），違法片面終止勞動契約，相對人根本不
    同意接受公司「資遣」，惟抗告人悍然於93年10月29日起即
    禁止相對人進入工作現場。相對人因而聲請台南縣勞工局進
    行勞資爭議之調解，調解會中抗告人代表表示，相對人若不
    願資遣可向公司表明要復職，惟抗告人至今仍未通知相對人
    復職，因而調解不成立。抗告人公司既無一部歇業，又無確
    實之業務緊縮之事實，加以抗告人公司近來每月又要求員工
    加班配合趕料，故顯然沒有業務緊縮之事實，抗告人依法不
    得終止勞動契約資遣相對人。又抗告人將相對人資遣，既未
    在10日前通報當地主管機關及就業服務機構，且未給予預告
    期間，目的顯係要出其不意使身為工會常務理事之相對人無
    從防備。且抗告人於93年10月29日，同時將工會之常務理事
    即相對人以及另2名理事王良進、李明霖不當資遣，顯然抗
    告人是「優先資遣」工會幹部而非優先留用工會幹部。故抗
    告人之作法顯係違反勞動基準法第11條、16條；就業服務法
    第33條；工會法第35條及37條之規定。另在本件情形，不論
    事先或事後，相對人均未同意以領取資遣費之方式合意終止
    勞動契約，故雙方之僱傭關係仍應存在等語。
三、原法院以：本件相對人主張抗告人不當終止勞動契約等情，
    業據提出勞工保險卡、台南縣工會職員當選證明書、台南縣
    政府勞資爭議調解紀錄等為據，依其提出之上開資料雖可認
    為有相當之釋明，然於所述假處分之原因，則未能盡釋明之
    責，惟相對人既陳明願供擔保，原法院認其釋明之欠缺，擔
    保足以補之。又抗告人雖辯稱相對人已二度向抗告人表示願
    接受資遣云云，惟並未提出任何證據以為證明。此外，抗告
    人主張基於業務考量已不能讓相對人復職，同時使其復職會
    使公司威信無存云云。然抗告人公司僱傭之人非在少數，何
    以無法使相對人復職？其復職對公司有何具體損害，同時該
    損害大於勞工失業所受之損害？皆未見抗告人加以釋明，抗
    告人之主張自不足採。依首揭說明，原裁定據以准許相對人
    假處分之聲請，於法無違。
四、抗告意旨略以：
  (一)按民事訴訟法第538條第1項明定：「於爭執之法律關係，為
    防止發生重大之損害或避免急迫之危險或有其他相類之情形
    而有必要時，得聲請為定暫時狀態之處分。」；又按最高法
    院88年台抗字第92號裁判要旨：「關於假處分之規定，於爭
    執之法律關係有定暫時狀態之必要者，準用之。民事訴訟法
    第538條固定有明文，惟所謂爭執之法律關係，有定暫時狀
    態之必要者，係指因避免重大之損害或其他情事，有就爭執
    之法律關係，定暫時狀態之必要者而言。惟僱傭關係應否存
    在，即終止勞動契約是否合法，僅生受僱人於訴訟結果受勝
    訴判決後得否請求復職、給付報酬或損害賠償之問題，並無
    因避免重大損害或其他情事，有就爭執之法律關係，定暫時
    狀態必要之情形。」，再說明如下：
    1.經查，相對人曾於93年間向抗告人表示辭職之意願，並於
      同年10月18日、19日，二度向抗告人表示願意接受資遣，
      以獲取較優之離職條件。故抗告人於93年10月28日，依法
      資遣相對人。雙方係合意終止兩造間之僱傭契約，而以資
      遣方式給付相對人較大之利益。
    2.抗告人依相對人之意願及法律規定，辦理資遣事宜，相對
      人已非抗告人公司之員工，並於僱傭關係結束時，當然喪
      失抗告人公司學甲廠產業工會常務理事之資格。相對人不
      得進入抗告人公司，執行離職前之職務工作，亦不得執行
      工會常務理事之會務工作。
    3.復按假處分之目的、功能，係暫時穩定法律關係，避免現
      狀變動。惟相對人聲請事項，係積極「回復原有工作」，
      亦即請求法院以假處分方式，變更兩造之法律關係，此非
      假處分程序之保全功能所及。
    4.綜上，本案法律關係爭議即終止勞動契約之合法性認定，
      僅生相對人於訴訟結果受勝訴判決後，得否請求復職、給
      付報酬或損害賠償問題，並無「避免重大損害或其他情事
      」之必要性。
  (二)再按最高法院22年抗字第1099號判例要旨：「民事訴訟法第
    504條所謂爭執之法律關係，有定暫時狀態之必要者，係指
    因避免重大之損害或因其他情事，有就爭執之法律關係，定
    暫時狀態之必要者而言，此必要之情事即為假處分之原因，
    應由聲請假處分之人，提出相當證據以釋明之，苟不能釋明
    此種情事之存在，即無就爭執之法律關係，定暫時狀態之必
    要。…」，相對人自始未釋明有何「防止重大之損害或避免
    急迫之危險」之事由，據以聲請假處分。又本案並無「防止
    發生重大之損害或避免急迫之危險或有其他相類之情形而有
    必要時」而得假處分之原因，原法院之假處分裁定，並無理
    由，為此提起抗告，請求廢棄原裁定。
  (三)原審裁定相對人為抗告人供擔保後，抗告人應繼續維持與相
    對人間之僱傭關係，恢復相對人之原有工作，惟查：
    1.抗告人公司因業務減縮，相對人原有之工作生產線，人力
      已足，目前尚無職缺。因之，若依原審裁定「恢復相對人
      之原有工作」，將導致抗告人公司調配員工人力之困難，
      實不合情理。
    2.查原審裁定前，抗告人曾於94年 1月14日具狀陳明上情，
      並聲請原審法院訂定庭期，俾使兩造得以到庭陳述意見，
      惟原審法院不予准許，逕為裁定。
    3.綜上，如貴院仍認應維持原審裁定，請准予將主文變更為
      ：「相對人以新台幣（下同） 480,072元，為抗告人供擔
      保後，抗告人應繼續維持與相對人間之僱傭關係，抗告人
      並不得拒絕相對人進入抗告人坐落台南縣學甲鎮一秀里15
      5號工作場所為執行台南縣東盟開發實業股份有限公司學
      甲廠產業工會工會會務之行為。」。
五、經查：
  (一)參酌相對人於原法院提出之勞工保險卡、台南縣工會職員當
    選證明書、台南縣政府勞資爭議調解紀錄等以觀，可認相對
    人就聲請假處分之原因有相當之釋明，然於所述假處分之原
    因，雖尚未能盡釋明之責，惟相對人既於原法院陳明願供擔
    保，且經原法院認其釋明之欠缺，擔保足以補之，依首揭說
    明，可認原法院依相對人之聲請，所為如原裁定主文內容之
    假處分，於法無違。
  (二)至抗告人所稱相對人曾二度向抗告人表示願意接受資遣、雙
    方係合意終止兩造間之僱傭契約等情，應屬實體上之理由，
    且經相對人於本院陳稱此部分爭議已由臺灣臺南地方法院審
    理中，尚非本院於保全程序所得審認之問題；抗告人辯稱相
    對人聲請事項係積極「回復原有工作」，此部分於兩造間僱
    傭關係存否之爭議確定前，尚難謂相對人係以請求法院以假
    處分方式，變更兩造之法律關係。
  (三)抗告人雖主張本案並無「防止發生重大之損害或避免急迫之
    危險或有其他相類之情形而有必要時」而得假處分之原因。
    惟勞工多為經濟上之弱者，工資收入恒為其一家生計所繫，
    一旦遭受解僱，經濟來源中斷，生活即陷於困境。且依勞工
    保險條例第11條規定，保險效力亦告停止，其所受損害要難
    謂非重大。倘受解僱勞工，身兼產業工會常務理事，若不准
    其就勞動契約關係為定暫時狀態之假處分，該身分亦將因解
    僱而自動消失，影響更為重大，且非金錢所能彌補。反觀雇
    主因定暫時狀態之假處分，雖受有須暫為給付工資之損害，
    但顯較勞工就聲請該假處分所欲避免之損害為小，自難謂勞
    工不得聲請定暫時狀態之假處分。
  (四)又抗告人稱其曾聲請原審法院訂定庭期，俾使兩造得以到庭
    陳述意見，惟原審法院不予准許，逕為裁定。然查原審卷內
    原法院民事執行處曾於94年1月5日發文通知抗告人就相對人
    假處分之聲請狀表示意見，抗告人並於94年1月14日提出陳
    述意見狀，經核於民事訴訟法第538條第4項之規定，並無違
    誤。
  (五)至抗告人主張其公司因業務減縮，相對人原有之工作生產線
    ，人力已足，目前尚無職缺，若依原審裁定「恢復相對人之
    原有工作」，將導致抗告人公司調配員工人力之困難等語，
    惟並未提出任何證據以為證明，空言抗辯，委無足採。依前
    揭說明，為免勞工遭受解僱，經濟來源中斷，生活陷於困境
    等重大損害，且又經相對人於本院提出提存書影本，已為抗
    告人供擔保，尚難認抗告人將因「恢復聲請人之原有工作」
    而受何難以補償之重大損害，故認原裁定主文應予維持，否
    則無以保障相對人就聲請假處分所欲避免之損害。
  (六)綜上所述，原法院依相對人之聲請，所為如原裁定主文內容
    之假處分，於法無違。抗告人猶執陳詞，指摘原裁定為不當
    ，求為廢棄，為無理由，應予駁回。
六、據上論結，本件抗告為無理由，爰依民事訴訟法第495條之1
    第1項、第449條第1項、第95條、第78條，裁定如主文。
中　　華　　民　　國　　94　　年　　6 　　月　　21　　日
                    民事第四庭　審判長法　官　林金村
　　　　　　　　　　      　　　　　　法　官　丁振昌
　　　　　　　　　　　      　　　　　法　官　黃三哲
上為正本係照原本作成。
如不服本裁定，僅得於收受本裁定正本送達後10日內以適用法規
顯有錯誤為理由，向本院提出再抗告狀（須附繕本一份及繳納再
抗告裁判費新台幣1千元)，並經本院許可後始可再抗告於最高法
院。
中　　華　　民　　國　　94　　年　　6　　 月　　22　　日
                                      書記官　魏安里
【附記】
民事訴訟法第495條之1第2項準用同法第466條之1第1、2項規定
：
I對於第二審判決上訴，上訴人應委任律師為訴訟代理人。但上
　訴人或其法定代理人具有律師資格者，不在此限。
II上訴人之配偶、三親等內之血親、二親等內之姻親，或上訴人
　為法人、中央或地方機關時，其所屬專任人員具有律師資格並
  經法院認為適當者，亦得為第三審訴訟代理人。
                                                K
